【裁判字號】    88,上易,346
【裁判日期】    890328
【裁判案由】    脫逃
【裁判全文】
臺灣高等法院花蓮分院刑事判決                    八十八年度上易字第三四六號
    上訴人即被告  丁○○
    選任  辯護人  林武順
右上訴人因被告脫逃案件，不服臺灣花蓮地方法院八十八年度易字第五四四號中華民
國八十八年九月二十九日第一審判決（起訴案號：臺灣花蓮地方法院檢察署八十八年
偵字第二八二三號），提起上訴，本院判決如左：
    主  文
原判決撤銷。
丁○○無罪。
    理  由
一公訴意旨略以：丁○○因盜匪等案件，經檢察官指揮執行無期徒刑；自民國（下同
  ）七十八年間起，係花蓮縣光復鄉○○村○○路○段自強新村一號臺灣自強外役監
  獄之受刑人。於八十八年七月十七日中午十二時，經核准返家探視，原應在同年月
  十九日十四時返監，竟屆時無正當理由逾時未歸，嗣於同日晚間二十二時許，在台
  北市○○街金色年華三溫暖，為臺灣自強外役監獄之典獄長逮捕帶回，因認丁○○
  涉有刑法第一百六十一條第一項之脫逃罪嫌云云。
二按犯罪事實應依證據認定之，無證據不得推定其犯罪事實；又不能證明被告犯罪者
  ，應諭知無罪之判決，刑事訴訟法第一百五十四條、第三百零一條第一項分別定有
  明文。又認定犯罪事實雖不以直接證據為限，間接證據亦包括在內；然無論直接或
  間接證據，其為訴訟上之證明，須於通常一般之人均不致於有所懷疑，而得確信其
  為真實之程度者，始得據之為有罪之認定，倘其證明尚未達到此一程度，而有合理
  性懷疑之存在時，即不得遽以自己片面之觀點，遽為被告有罪之認定（最高法院七
  十六年度台上字第四九八六號判例參照）。又認定不利於被告之事實，須依積極證
  據，苟積極證據不足為不利於被告事實之認定時，即應為有利於被告之認定，更不
  必有何有利之證據（最高法院三０年上字第八一六號判例參照）。
三公訴人認被告丁○○涉有刑法第一百六十一條第一項之脫逃罪嫌，無非以被告丁○
  ○奉准返家探視，並逾時未歸之事實，有台灣自強外役監獄八十八年七月二十日自
  監威總字第九九四號函、台灣板橋地方法院檢察署檢察官執行指揮書等文件在卷可
  參；被告未於指定期日返監之理由並非屬外役監受刑人返家探視辦法第六條第一項
  所列舉之正當理由，則依外役監條例第二十一條第三項之規定，仍應以脫逃論罪，
  為主要論據。訊之被告丁○○對於其經奉准返家探視，逾時未歸之事實固坦承不諱
  ；惟辯稱：伊並無脫逃故意，八十八年七月十九日當天，前往台北松山機場之路上
  塞車，致未趕上十二點五分飛往花蓮班機，伊遂離開機場回伊妹妹家打電話，向監
  獄長官甲○○報告，並請求幫伊求情，他說不能做主要請示，叫伊在家裡等；接著
  就一直打電話找主管，而未動身回花蓮，直到下午四、五點，主管來電，要求伊在
  家中等待，伊等到晚上七點，決定去洗三溫暖，並把金色年華三溫暖（位於台北市
  ○○街三五六號）的地址電話留給弟弟，後來於晚上十點多，伊弟弟就帶主管、典
  獄長到金色年華三溫暖找伊等語。
四按外役監條例第二十一條第三項係規定：受刑人依規定許其返家探視，無正當理由
  未於指定期日回監者，其在外日數不算入執行刑期；其故意者，並以脫逃論罪。公
  訴人謂被告未於指定期日返監之理由並非屬外役監受刑人返家探視辦法第六條第一
  項所列舉之正當理由，則依外役監條例第二十一條第三項之規定，仍應以脫逃論罪
  ；並未審究被告有無不於指定期日回監之「故意」，逕以脫逃論罪，似有誤解上開
  法律規定。經查：
  (一)被告丁○○於八十八年七月十九日中午，確曾前往台北松山機場欲搭十二點五分
    飛往花蓮班機返回臺灣自強外役監獄，惟至台北松山機場之際已不及趕上該班飛
    機，被告乃打電話回監請示乙節，業據載其同往台北松山機場之證人戊○○、乙
    ○○到庭證述甚詳。
  (二)證人即臺灣自強外役監獄機工組組長甲○○亦在本院結證稱：大約下午一點多至
    二點之間，被告有打電話給我，我報告長官，長官叫我跟他講叫他在家裡等，被
    告說要搭火車回來，我告訴他在家裡等，四點多時被告再打電話來，我仍叫他在
    家裡等等語。
  (三)被告當日晚間二十二時許，雖係在台北市○○街金色年華三溫暖，為臺灣自強外
    役監獄之典獄長逮捕帶回。然被告離家外出時，已告知其家人去處，並交代監獄
    長官來時儘快聯絡伊；嗣確係由其家人帶領臺灣自強外役監獄典獄長尋獲被告等
    情，亦經證人乙○○、丙○○證述明確。
  (四)綜上證人證言，足認被告所辯其係因過失致未能趕上班機返回監獄，事後遵照監
    獄長官指示留於台北等候，並無脫逃故意等情非虛；其非「故意」不於指定期日
    回監，堪予認定。公訴人誤認被告未於指定期日返監之理由並非屬外役監受刑人
    返家探視辦法第六條第一項所列舉之正當理由，則依外役監條例第二十一條第三
    項之規定，仍應以脫逃論罪，而予提起公訴。原審則依被告自承七月十九日當日
    約上午十一時三十分許，始從台北市○○街搭車出發前往台北松山機場，因路上
    交通阻塞致當日十二時始抵達機場，而未趕上班機乙節，顯然非屬不可避之事變
    ，即認被告確有故意未於指定期日回監，且未具正當理由，而予論罪科刑，顯有
    未合。被告上訴意旨否認犯罪，為有理由，應予撤銷改判，並諭知被告無罪之判
    決。
據上論斷，應依刑事訴訟法第三百六十九條第一項前段、第三百六十四條、第三百零
一條第一項前段，判決如主文。
本案經檢察官李土城到庭執行職務。
中      華      民      國      八十九      年     三    月    二十八   日
                                    審判長法官  吳  鴻  章
                                          法官  莊  謙  崇
                                          法官  林  德  盛
右正本證明與原本無異。
本件不得上訴。
                                        書記官  盧  夷  狄
中      華      民      國      八十九      年     三    月    二十八   日


司法院資訊處製作；財團法人民間司法改革基金會備份。
